【裁判字號】    89,勞簡上,3
【裁判日期】    900620
【裁判案由】    給付資遣費等
【裁判全文】
臺灣基隆地方法院民事判決  八十九年度勞簡上字第三號
    上  訴  人  北海冷凍股份有限公司
    法定代理人  乙○○
    訴訟代理人  甲○○
    被上訴人    丙○○
右當事人間請求資遣費等事件，上訴人對於中華民國八十九年二月八日本院基隆簡易
庭八十八年度基勞簡字第八號第一審簡易判決提起上訴，本院第二審合議庭判決如左
：
    主  文
上訴駁回。
第二審訴訟費用由上訴人負擔。
    事  實
甲、上訴人方面：
一、聲明：原判決不利上訴人部分廢棄。駁回被上訴人第一審簡易之訴。
二、陳述：除與原審宣示判決筆錄所載者相同茲予引用外，補稱：
（一）被上訴人係倉儲管理員，其主要工作係管制倉儲貨物進出，被上訴人擅自提供
      訴外人楊迪富使用收益，已嚴重損及公司利益，亦違背被上訴人最主要之工作
      職務，而本公司主要業務為倉儲出租，主要收入來源為倉租收入，被上訴人未
      經上訴人同意，亦未告知上訴人，且未告訴會計，即使係認識也應告訴上訴人
      ，係被上訴人拿貨給楊迪富被員工看到，跟會計講，會計再跟我講方知，被上
      訴人擅自出租與第三人使用，顯有圖利自己之意圖，其情節可謂重大，況上訴
      人與訴外人楊迪富係鄰居，且非常熟識，益見被上訴人係故意為之，以圖得不
      法利益。
（二）又上訴人公司之倉儲作業，雖無書面作業規範，但有明確作業習慣，亦即對於
      客戶應訂立長期合約，且每次進、出貨應填寫進貨單，出貨單（三聯式），一
      聯由客戶收執，一聯由倉庫管理員存查，一聯送會計作帳並收取租金。而被上
      訴人在上訴人公司十餘年，對於公司作業流程甚為清楚，本件事故絕非疏忽所
      致。
（三）至於上訴人所書立『中一排骨寄存本公司之冷凍漁品計玖件，寄放期間如有損
      壞，本公司負責賠償』等語，係上訴人事後知道此事後，楊迪富前來找上訴人
      ，欲領取最後九件，上訴人為證據之保全，留下此九件貨物，方書立此據，而
      本件貨物之寄存費，以十天為單位約二百元左右。
（四）綜上，被上訴人之行為顯然違反勞動契約或工作規則，情節重大，依勞動基準
      法第十二條第一項第四款之規定，上訴人得不經預告終止勞動契約，被上訴人
      主張上訴人應給付資遣費云云，顯屬無據。
三、證據：除援用原審所提之證據外，聲請訊問證人楊迪富。
乙、被上訴人方面：
一、聲明：駁回上訴。
二、陳述：除與原審宣示判決筆錄所載者相同茲予引用外，補稱：
（一）上訴人所言不實，倉儲公司出租作業，平常都是我在決定，且我未圖利自己。
（二）若有人來租倉儲，簽契約可以不經過我，但若未經簽契約，則經我同意，或許
      可以解釋為應先由上訴人讓其進倉儲，進出倉儲之貨物應簽寫收據，而被上訴
      人以往均未如此做。
（三）本件寄放貨物我未私下收取倉租，楊迪富所寄放之中一排骨冷凍漁貨十九件，
      每件體積約一立方尺，係因隔壁，認識的，數量又少，楊迪富來放時，告訴我
      要直接跟經理算，所有沒有開收貨單。事後貨主楊迪富要來領貨，上訴人不讓
      貨主付錢，亦不讓貨主提領所剩餘之九件貨物，而出具一張寄存單。
（四）當時公司業務很差，要精簡業務，所以上訴人公司以此理由藉機將我解雇，現
      員工都已解雇，當時連我員工一共有七人。被上訴人並未私下收取租金，雖因
      貨物數量少，且為熟識，而未出具收貨單，但亦係為公司賺取倉租所為，何有
      違反僱傭契約、工作規則情節重大之情，上訴人解雇行為顯有損害被上訴人之
      勞工權益，被上訴人自得終止勞動契約，並請求資遣費，原審所為之判決並無
      不當，上訴人所為之上訴顯無理由。
三、證據：除援用原審所提之證據外，補提上訴人所出具之寄存單影本一紙為證。
    理  由
一、本件被上訴人起訴主張：被上訴人自七十六年十一月二日起即受僱於上訴人公司
    擔任倉庫管理員，八十八年九月六日上訴人以被上訴人有未經允許擅自出租倉儲
    供廠商儲放物品，顯已違反公司利益之不實理由，不經預告將被上訴人解職而終
    止勞動契約，上訴人之行為已經違反勞動契約及勞工法令，致有損害被上訴人之
    權益，被上訴人依勞動基準法第十四條第一項第六款之規定，不經預告，終止與
    上訴人間之勞動契約，並依法請求上訴人給付預告期間工資及資遣費等語。上訴
    人則以：公司出租倉儲有一定之作業程序，被上訴人竟於八十八年八月間未經上
    訴人之同意，擅將上訴人公司所有之倉儲出租與訴外人楊迪富，並收取租金，已
    嚴重影響公司利益，顯然違反其職務，且情節重大，爰依勞動基準法第十二條第
    一項第四款之規定，上訴人得不經預告終止勞動契約，依法無庸給付資遣費及預
    告期間工資等語資為抗辯。
二、查上訴人以被上訴人違反勞動契約或工作規則，情節重大，依勞動基準法第十二
    條第一項第四款之規定，不經預告終止勞動契約；而被上訴人不得已於同日依同
    法第十四條之規定，不經預告同意終止兩造之勞動契約，並請求預告工資及資遣
    費等語，本件勞動契約之終止是否因上訴人單方終止之意思表示而發生效力，被
    上訴人所為之終止勞動契約是否因已不存在之僱傭契約而不發生終止效力。此首
    要說明者：在於雇主終止勞動契約，即一般所謂之解雇，亦即雇主主動表示終止
    勞動契約之行為，是由雇主之意思表示而發生。而解雇自由否？在早期採解雇自
    由說，後主張解雇權濫用說，又有主張正當事由說（黃越欽著勞動法論第二一一
    頁參照），基本上雇主解雇之自由，仍然根據憲法對於生存權與工作權的保障，
    而實質上否定雇主之解雇自由權，亦即如無正當而直接之理由，對於雇主之解雇
    權應有所抑制，雇主欲解雇勞工，應告知理由，而其理由必須具備相當的合理性
    ，而為一般通識上所能接受，否則就構成解雇權之濫用，而被認定為無效。故而
    ，本件首應審究者，乃在於上訴人終止兩造間之僱傭契約是否有效，亦即是否具
    有正當性（被上訴人違反勞動契約或工作規則是否情節重大），如上訴人所為終
    止勞動契約無效，方有被上訴人終止勞動契約，並準用資遣費請求之問題。
三、按勞工有違反勞動契約或工作規則，情節重大者，雇主得不經預告終止契約，勞
    動基準法第十二條第一項第四款定有明文。所謂『情節重大』，應指因該事由導
    致勞動關係進行受到干擾，而有賦予雇主立即終止勞動契約關係權利之必要，並
    且受僱人亦無法期待雇主於解雇後給付其資遣費，蓋若某事由之發生，並不導致
    勞動契約關係進行受到干擾、有所障礙，則雇主即無據以解雇勞工之正當理由。
    再者，勞動基準法第十二條之規定，具強制性質，其目的兼有保障勞工、限制雇
    主解雇之權限，是雇主不得因勞動契約之約定而擴張其解雇權限，亦不得藉由工
    作規則擴張其權限，亦即勞動契約或工作規則所定某情況為『情節重大者，雇主
    得予解雇』，其認定非屬雇主之裁量權，而應依客觀情事判認之。經查，本件被
    上訴人受僱於上訴人公司擔任倉庫管理人，負責倉儲貨物之進出，此為兩造所不
    爭執，復據被上訴人於原審提出勞工保險卡及上訴人公司出具解雇公告等文件，
    是被上訴人受僱於上訴人公司並擔任倉庫管理員，應堪信為真實。雖上訴人並未
    訂有明確之工作規則，然依一定作業流程，關於貨物之寄放，需填寫三聯單，以
    備核考，被上訴人於上訴人之公司工作十餘年，對此作業流程應知之甚詳。至於
    本件寄放冷凍漁貨確未有填寫三聯單之情，亦為雙方所不爭執，且經證人楊迪富
    於原審中證述明確，被上訴人就此事件所為，確有違其職務上之行為，然上訴人
    就此次寄放貨物之數量，僅十九件，每件體積約一立方尺，十日之租金亦僅二百
    元左右，此經上訴人陳明在卷。依此等事實，被上訴人該職務上義務之違反，是
    否即屬勞動契約或工作規則之違反，其違反是否已達情節重大，而導致僱傭關係
    受到干擾而有終止僱傭契約之正當理由，非無研求餘地。
四、次按憲法第十五條規定，人民之工作權應予保障，解雇係使受僱人工作喪失，如
    解雇不當，應屬工作權保障之核心範圍，因此，為保障勞動契約之合理性，僱用
    人行使解雇權，應依社會通念，客觀、合理地限制之，方能貫徹勞動基準法保障
    勞工權益之目的，並符合憲法保障人民工作權之意旨。進而言之，工作規則不僅
    應具社會規範之性質，且應為合理之勞動條件之規定，參諸勞工多屬社會上之經
    濟弱勢族群，對於勞動條件、工作規則之約定，多無置啄之餘地，因而，勞動基
    準法為勞動條件之最低標準，故解雇勞工之工作規則，僅在勞動基準法第十二條
    所定範圍內有效。對於勞工違反工作規則是否『情節重大』，足為解雇事由，應
    依勞動基準法第十二條之規範精神認定，以限制雇主透過其優勢的締約地位及單
    方制定工作規則之權限，恣意擴張其解雇權限。從勞動基準法第十二條第一、二
    、三、五、六款規定觀之，皆因勞工之行為導致勞動關係難以繼續進行，方賦予
    雇主不經預告解雇勞工之權限，因此認定第四款，違反工作規則是否『情節重大
    』，亦應以勞工之行為是否導致相同或類似之效果為判斷標準，即應指因勞工違
    反工作規則導致勞動關係進行受到干擾、有所障礙致勞動關係難以繼續進行之情
    形下，雇主方有據以解雇之正當理由。勞工違反工作規則情節並非重大，且雇主
    尚有解雇以外懲戒該違規勞工之手段時，應優先考慮繼續僱傭關係，斟酌一切情
    狀，採取其他較輕手段懲戒，換言之，解雇應為雇主終極、最後不得已之手段，
    即所謂之解雇最後手段性，否則即為雇主對於解雇權之濫用，解雇行為無效。
五、經查，本件解雇事由，係因被上訴人違規未填據收貨三聯單，上訴人認為不僅導
    致會計無法催收倉租，甚而私下收取倉租，以圖私人不法利益，因而以影響公司
    利益情節重大而終止僱傭契約。該倉租之費用，中一排骨之楊迪富至今尚未給付
    ，業經證人楊迪富於原審中證述明確，而倉租之費用僅二百餘元，亦為上訴人所
    自承，再參之所寄放之漁貨僅十九件，每件體積約一立方尺，其所佔用上訴人公
    司倉庫之面積不大，被上訴人在作業上或有疏失而致會計無收貨三聯單憑以催收
    倉租，然依該貨物之數量及倉租之數額均屬微小，其影響公司利益尚非重大，上
    訴人據而對被上訴人為解雇之意思表示，其解雇之手段，顯係權利濫用，參諸前
    揭說明，上訴人之解雇行為無效，被上訴人因雇主違反勞動基準法第十四條第一
    項第六款之違法解雇情形，而對之為終止僱傭契約之意思表示，依法並無不當。
六、末按雇主違反勞動契約或勞工法令，致有損害勞工權益之虞者，勞工得不經預告
    終止勞動契約；雇主終止勞動契約應發給勞工資遣費之規定於本條終止契約準用
    之，勞動基準法第十四條第一項第六款及第二項分別定有明文。查被上訴人就違
    法終止不生效力之勞動契約，為終止僱傭契約之意思表示，並遽而聲請基隆市政
    府為勞資爭議之調解，雙方僱傭關係契約，業已依法終止，已如前述，至於本件
    資遣費之計算方式及其數額，業經原審認定明確，且為雙方所不爭執，上訴人遽
    而提起上訴，為無理由，應予駁回。
七、綜上所述，本件原審判命上訴人應給付被上訴人二十四萬五千二百五十九元及其
    法定遲延利息，並無不當，上訴人所辯均無可取，原判決於法並無不合，上訴意
    旨指摘原判決不當，求予廢棄改判，為無理由，應予駁回。
八、據上論結，本件上訴為無理由，依民事訴訟法第四百三十六條之一第三項、第四
    百四十九條第一項、第七十八條，判決如主文。
中      華      民      國    九十      年      六      月     二十     日
~B臺灣基隆地方法院民事庭
~B    審判長法官  李木貴
~B          法官  林李達
~B          法官  蔡聰明
右正本證明與原本無異。
對本判決不得上訴。
中      華      民      國    九十      年      六      月     二十     日
~B    法院書記官  方淑真


司法院資訊處製作；財團法人民間司法改革基金會備份。
